臺灣臺中地方法院民事判決　九十年度重訴字第八八七號
　　原　　　告　　日盛國際商業銀行股份有限公司
　　法定代理人　　戊○○
　　訴訟代理人　　己○○
　　被　　　告　　國發紡織股份有限公司
　　法定代理人　　丙○○
　　被　　　告　　丁○○
　　訴訟代理人　　甲○○
　　被　　　告　　丙○○
　　　　　　　　　乙○○
右當事人間請求清償借款事件，本院判決如左：
    主      文
被告應連帶給付原告新台幣壹仟柒佰壹拾壹萬零柒佰零肆元，及如附表所示之利息、
違約金。
訴訟費用由被告連帶負擔。
本判決於原告以新台幣伍佰柒拾萬元為被告供擔保後，得假執行。
    事      實
甲、原告方面：
壹、聲明：除假執行供擔保金額外，如主文所示。
貳、陳述：
  一、原告原名寶島商業銀行股份有限公司，惟已自民國九十年八月十四日奉准變更
      名稱為日盛國際商業銀行股份有限公司，合先敘明。
  二、被告國發紡織股份有限公司（下稱國發紡織公司）於八十九年八月二十一日邀
      同其餘告為連帶保證人簽定「墊付國內票款融資專用」借款契約及「額度放款
      專用」借款契約各一份，約定分別在新台幣（下同）二千萬元額度內及一千萬
      元額度內，有效期間均自八十九年八月二十五日起至九十年八月十五日止，利
      息按年息百分之八點二五計付。雙方並於九十年二月二十六日簽訂變更契約書
      ，將上開二份借款契約之借款到期日均展延為九十五年十二月三十一日。
    (一)關於「墊付國內票款融資專用」借款契約部分，原告依據被告國發紡織公司所
      簽之額度授信動用申請書，曾動用四筆借款：(1)八十九年八月二十五日動用五
      百四十萬元；(2)八十九年八月二十五日動用二百萬元；(3)八十九年八月三十一
      日動用一百六十萬元；(4)八十九年十月三十一日動用一百四十萬元，目前尚欠
      本金、利息、違約金如附表編號１所示。
    (二)關於「額度放款專用」借款契約部分，被告國發紡織公司(1)於八十九年八月二
      十五日提出開發國內不可撤銷即期信用狀申請書，經原告於八十九年八月二十
      八日通知墊付國內即期信用狀匯票票款六百萬元；(2)再於八十九年九月六日提
      出開發國內不可撤銷即期信用狀申請書，經原告於八十九年九月八日通知墊付
      國內即期信用狀匯票票款三百五十七萬元，目前尚欠本金、利息、違約金如附
      表編號２及３所示。
  三、被告國發紡織公司復於九十年二月二十六日邀同其餘被告為連帶保證人簽定借
      據一份，向原告借款六百四十七萬八千六百元，借款期間自九十年二月二十六
      日起至九十五年十二月三十一日止，利息按年息百分之七計付，目前尚欠本金
      、利息、違約金如附表編號４所示。
  四、前開借款經原告抵銷被告國發紡織公司寄存於原告之定期存款後，目前尚欠如
      附表所示之本金、利息及違約金，爰依消費借貸及連帶保證契約之法律關係，
      請求被告連帶如數給付。
參、對被告抗辯所為之陳述：
  一、原告不否認曾於九十年二月二十三日與被告國發紡織公司簽立協議書，自認被
      告所提該日之協議書為真正，但該日係銀行團一起與被告國發紡織公司簽立的
      ，原告總行不同意協議的內容，故兩造再於九十年二月二十六日另訂一份協議
      書，且該二份協議書的履行條件及第五條的約定皆相同。而被告自九十年五月
      二十四日起即未依約繳息，依該二份協議書第五條，兩造所簽之協議書即失效
      ，兩造的履行條件應回歸到兩造原來之借款契約及借據。
  二、被告國發紡織公司寄存於原告之定期存款共三筆：(1)一百八十萬元、(2)一百一
      十萬元、(3)一百八十七萬元，係附表編號２、３、４之動用款項，屬信用貸款
      ，故須徵提動用金額之三成定存單為擔保，依雙方之授信約定書第六條，「立
      約人同意寄存貴行之各種存款．．．縱其清償期尚未屆至，貴行『得』以行使
      抵銷權」，按擔保之性質係為擔保債權之本金，若原告逕依被告之請求而抵銷
      ，其沖償之順序依民法第三百二十三條規定，應先抵充費用，次充利息，次充
      原本，則原告受償之本金勢必減少，更況當時被告尚有能力繳息，故當時原告
      並未行使抵銷權；豈料被告並未依銀行團協議方式繳息，協議書自動失效恢復
      為原來借據之條件，原告並對被告發支付命令但均遭異議，為能順利起訴並避
      免對訴訟金額之爭執，故原告於九十年八月二十九日抵銷該三筆定期存款，充
      抵其費用、利息及本金，關於定期存款抵銷之時點，於銀行團成立之時雙方意
      思表示並未一致，更況銀行團會議並無此項會議記錄，縱有記錄，僅係原告須
      將意見告知總行，不代表原告已同意行使抵銷權。
肆、證據：提出財政部九十年八月十四日台財融（二）字第○○九○二八八二三三號
    函影本暨原告公司變更登記表、「墊付國內票款融資專用」借款契約影本、變更
    借據契約書影本、放款帳務資料查詢影本各一份、額度動用申請書影本四份、「
    額度放款專用」借款契約影本、變更借據契約書影本、放款帳務資料查詢影本各
    一份、國內即期信用狀申請書影本暨墊付通知書影本各二份、借據影本、授信審
    核表影本、定期存款抵銷沖帳明細影本、協議書影本及承諾書影本各一份為證。
乙、被告國發紡織股份有限公司、丁○○、乙○○方面：
    被告國發紡織股份有限公司、丁○○、乙○○未於最後言詞辯論期日到場，惟據
    其前所提出之書狀及到場陳述略為：
壹、聲明：駁回原告之訴及其假執行之聲請。
貳、陳述：
  一、被告國發紡織公司於八十九年十一月八日發生退票後，與各債權銀行協議，原
      告主動表示欲擔任銀行團主辦銀行，並有簽定協議書。期間多次與銀行團開會
      ，銀行團同意要先以被告定期存款沖帳。
  二、嗣後被告國發紡織公司將所有不動產及部份機器動產設定予原告為債權銀行代
      表，因原任經理常祖徹離職，原告即不承認原始協議書，執意收回款項並阻擾
      銀行團協議之進行，擔任被告國發紡織公司不動產及動產抵押之第二或第三順
      位抵押權人，故其他債權銀行都不承認。
  三、依協議書內容所載，被告只願給付年利率百分之五之利息，其餘請求應駁回。
參、證據：提出協議書影本五份、抵押權設定契約書及他項權利證明書影本各二份為
    證，並聲請訊問證人林基福、蔡德峰、林春火、常祖徹、黃呈鉊。
丙、被告丙○○未於言詞辯論期日到場，亦未提出書狀作何聲明或陳述。
    理      由
一、本件被告均未於最後言詞辯論期日到場，核無民事訴訟法第三百八十六條各款所
    列情形，爰依原告之聲請，由其一造辯論而為判決。
二、本件原告主張原告原名寶島商業銀行股份有限公司，惟已自九十年八月十四日奉
    准變更名稱為日盛國際商業銀行股份有限公司；又被告曾簽立系爭「墊付國內票
    款融資專用」借款契約、「額度放款專用」借款契約、變更契約書及借據，各約
    定如附表所示之借款期間、利息及違約金，被告國發紡織公司並已依各該約定陸
    續向原告借用上開款項；其後被告未能依約繳納本息，乃於九十年二月二十六日
    簽立協議書及承諾書各一份予原告，但自九十年五月二十四日起復未能再依該協
    議書及承諾書之約定繳納本息等事實，已據其提出財政部九十年八月十四日台財
    融（二）字第○○九○二八八二三三號函影本暨原告公司變更登記表、系爭「墊
    付國內票款融資專用」借款契約、變更借據契約書、放款帳務資料查詢各一份、
    額度動用申請書四份、「額度放款專用」借款契約、變更借據契約書、放款帳務
    資料查詢各一份、國內即期信用狀申請書暨墊付通知書影本各二份借據、授信審
    核表、定期存款抵銷沖帳明細、協議書及承諾書各一份為證，復為被告所不爭執
    ，自堪信為真實。
三、惟被告辯稱：被告國發紡織公司於八十九年十一月八日發生退票後，曾與各債權
    銀行協議，結果銀行團同意要先以被告定期存款沖帳，但原告起初不肯，直到九
    十年八月二十九日才開始以被告之定期存款沖帳，因為利率不同，已造成被告之
    利息損失，且依兩造之協議書內容所載，原告僅能請求年息百分之五之利息云云
    ；然此為原告所否認，並稱：根據兩造於九十年二月二十六日簽立之協議書第五
    條，若被告未依該協議書內容履行，該協議書即失效，而被告自九十年五月二十
    四日起即未再依約繳息，兩造的履行條件應回歸到兩造原來之借款契約及借據；
    又被告與銀行團並未達成銀行團要先以被告定期存款沖帳之協議，而依兩造授信
    約定書第六條，「立約人同意寄存貴行之各種存款．．．縱其清償期尚未屆至，
    貴行『得』以行使抵銷權」，按擔保之性質係為擔保債權之本金，若原告逕依被
    告之請求而抵銷，其沖償之順序依民法第三百二十三條規定，應先抵充費用，次
    充利息，次充原本，則原告受償之本金勢必減少，更況當時被告尚有能力繳息，
    故當時原告並未行使抵銷權，直至原告為能順利起訴並避免被告對訴訟金額之爭
    執，始於九十年八月二十九日行使抵銷權，以該三筆定期存款，依次充抵其費用
    、利息及本金等語。是兩造就(一)被告與銀行團協議時，有否達成銀行團要先以被
    告定期存款沖帳之協議，及(二)原告得請求之利息為何，爭執甚烈，應有審究之必
    要。經查：
  (一)有關被告與銀行團有否達成銀行團要先以被告定期存款沖帳之協議部分：
  　根據被告所舉證人即中興票券金融公司經理林基福到庭證稱：「（九十年二月二
    十三日被告與銀行團簽立協議書時，你是否有參與？）有。而且該協議書的內容
    是所有銀行團共同的意思」、「（當時銀行團與被告有無達成要先以被告定期存
    款沖帳之協議？）沒有」等語。且遍查兩造於九十年二月二十三日及同年月二十
    六日所簽立之協議書內容，亦無關於銀行團同意要先以被告定期存款沖帳之記載
    ，而被告亦未能舉證以實其說，是被告此部分之抗辯，不足採信。
  (二)有關兩造就本件借款所約定利率部分：
    觀諸兩造於九十年二月二十三日及同年月二十六日所簽立之協議書第二條第一款
    雖有約定：「甲方（即原告）之債權自九十年元月起以年息百分之七計算利息，
    九十年元月起至九十三年十二月止，其中百分之五每月以現金支付，另百分之二
    先記帳（記帳利息自九十四年一月起分二十四期按月平均攤還）．．．」等語。
    惟該二份協議書第五條復約定：「乙方（即被告）如有．．．未依約償還利息本
    金．．．時，本協議書立即失效，惟甲方（即原告）已取得之權利或利益仍繼續
    有效，不受影響．．．」等語。且證人林基福亦證稱：「（該二份協議書第五條
    係指）若被告不依協議書內容按期繳納本息時，該協議書立即失效，應回歸到被
    告與銀行原來的借款契約或借據的內容」乙情。可見兩造於九十年二月間雖有協
    議於九十三年十二月以前，被告每月先以現金支付年息百分之五之利息；然被告
    已自認其自九十年五月二十四日起即未再依該二份協議書之約定繳納利息，則依
    該二份協議書第五條之約定，該二份協議書立即失效，兩造之履行條件應回歸到
    兩造原來之借款契約及借據，亦即原告應可依照系爭「墊付國內票款融資專用」
    借款契約、「額度放款專用」借款契約及借據所約定之利率為請求。故被告抗辯
    原告僅能請求年息百分之五之利息云云，亦難採信。
四、從而，原告依消費借貸及連帶保證契約之法律關係請求被告連帶給付原告本件借
    款一千七百一十一萬零七百零四元及如附表所示之利息、違約金，為有理由，應
    予准許。
五、原告陳明願供擔保，請求宣告假執行，經核並無不合，茲酌定擔保金額，予以准
    許。
六、本件論證已臻明確，兩造其餘攻擊、防禦方法於判決結果，已無影響，無一一論
    述之必要，併此敘明。
七、據上論結，本件原告之訴為有理由，依民事訴訟法第三百八十五條第一項前段、
    第八十五條第二項、第三百九十條第二項，判決如主文。
中　　　華　　　民　　　國　　九十一　　年　　　二　　　月　　二十六　　日
                                臺灣臺中地方法院民事第四庭
~B法　　　官　許秀芬
右為正本係照原本作成
如對本判決上訴，須於判決送達後廿日內向本院提出上訴狀
中　　　華　　　民　　　國　　九十一　　年　　　二　　　月　　二十六　　日
~B法院書記官　孫曉鳳
